【裁判字號】    96,訴,5056
【裁判日期】    970716
【裁判案由】    違反臺灣地區與大陸地區人民關係條例等
【裁判全文】
臺灣高雄地方法院刑事判決              96年度訴字第5056號
公  訴  人  臺灣高雄地方法院檢察署檢察官
被      告  乙○○
上列被告因違反臺灣地區與大陸地區人民關係條例等案件，經檢
察官提起公訴（96年度偵字第23237 號），嗣因被告就被訴事實
為有罪之陳述，本院經聽取當事人之意見後，裁定改依簡式審判
程序進行，判決如下：
    主  文
乙○○共同連續違反不得使大陸地區人民非法進入臺灣地區之規
定，處有期徒刑壹年貳月，減為有期徒刑柒月，緩刑貳年。
    事  實
一、乙○○明知與大陸地區人民丙○○（業經不起訴處分確定）
    並無結婚之真意，亦知大陸地區人民非經主管機關許可，不
    得進入臺灣地區，仍與大陸地區人民陳美惠與真實姓名年籍
    不詳綽號「阿清」成年男子共同基於使大陸地區人民非法進
    入臺灣地區之概括犯意聯絡，及與丙○○共同基於行使使公
    務員登載不實文書之概括犯意聯絡，透過陳美惠與「阿清」
    之介紹、安排，由乙○○前往大陸地區福建省福州市，與丙
    ○○於民國90年10月15日至該市公證處辦理結婚登記，取得
    福州市公證處所核發之結婚公證書，向財團法人海峽交流基
    金會（下稱海基會）申請驗證，取得認證證明書。嗣乙○○
    返臺後，於90年10月31日持上開證明文件，填具結婚登記申
    請書向高雄縣林園鄉戶政事務所，申請辦理結婚戶籍登記，
    使該管公務員將在形式審查後，將乙○○與丙○○於90年10
    月15日結婚之不實事項登載於職務上所掌管戶籍登記簿之公
    文書，足以生損害於戶政機關對戶籍資料管理之正確性。乙
    ○○於辦妥上開不實結婚登記後，先後於90年11月2 日、91
    年6 月17日、同年12月5 日、92年10月16日、同年12月23日
    、，以丙○○為其配偶欲來臺依親、探親為由，至高雄縣政
    府警察局林園分局林園派出所（下稱林園派出所）或內政部
    警政署入出境管理局（現改為內政部入出國及移民署，下稱
    境管局），填具「大陸地區人民進入臺灣地區保證書」（下
    稱保證書）及檢具上開內容不實之戶籍謄本，向林園派出所
    或境管局不知情之承辦員警行使之，使不知情之承辦員警經
    實質審核於上開保證書「對保或證明機關簽註意見欄」內，
    蓋章表示審核通過，嗣並先後於90年11月5 日、91年6 月21
    日、同年12月31日、92年10月16日、同年12月23日，填具「
    大陸地區人民進入臺灣地區旅行證申請書」或「大陸地區人
    民在臺灣地區居留申請書」，並檢具保證書，戶籍謄本、結
    婚公證書、認證書等文件，向境管局以配偶來臺依親、探親
    名義為由，申請丙○○入境來臺及申請核准丙○○來臺居留
    ，經境管局承辦人員實質審核後，未能發現前開假結婚之事
    實，乃誤予核發「中華民國臺灣地區旅行證」或「中華民國
    臺灣地區居留證」予丙○○，使丙○○藉由旅行證或居留證
    ，先後於90年12月27日、91年6 月27日、92年1 月7 日（起
    訴書誤載為91年1 月7 日）、同年12月15日、94年3 月3 日
    進入臺灣地區並持居留證居留臺灣地區，丙○○於入境臺灣
    後即至外出工作而未與乙○○同住。嗣於96年7 月12日丙○
    ○欲申請在台長期居留，接受內政部入出國及移民署面談時
    ，因雙方說詞出入太多，為警查獲。
二、案經內政部入出國及移民署專勤事務第二大隊高雄縣專勤隊
    報請臺灣高雄地方法院檢察署檢察官偵查起訴。
    理  由
一、本件被告乙○○所犯係死刑、無期徒刑、最輕本刑為3 年以
    上有期徒刑以外之罪，其於本院準備程序中就被訴事實為有
    罪之陳述，經告知被告簡式審判程序之旨，並聽取檢察官及
    被告之意見後，本院裁定進行簡式審判程序審理，合先敘明
    。
二、訊據被告乙○○對上揭事實坦承不諱，核與證人丙○○於警
    訊及偵查中證述之情節相符，復有面談結果建議表、內政部
    入出國及移民署面談筆錄、福州市公證處所核發之結婚公證
    書、海基會證明書、被告入出境紀錄查詢、戶籍謄本、結婚
    登記申請書、大陸地區人民進入臺灣地區旅行證申請書、大
    陸地區人民在台灣地區居留或定居申請書、大陸地區人民進
    入台灣地區保證書、證人丙○○入出國紀錄查詢等證附卷可
    稽，足認被告自白與事實相符，本件事證明確，被告犯行已
    堪認定。
三、論罪科刑：
(一)、被告行為後，刑法、刑法施行法分別已於94年2 月2 日、95
    年6 月14日修正公布，並均自95年7 月1 日施行，參酌最高
    法院95年5 月23日刑事庭第8 次會議決議，應依刑法第2 條
    第1 項之規定，為新舊法比較：
１、修正前刑法第28條規定：「二人以上共同實施犯罪之行為者
    ，皆為正犯」，修正後刑法第28條則規定：「二人以上共同
    實行犯罪之行為者，皆為正犯」。其中「實施」一語，涵蓋
    陰謀、預備、著手及實行之概念在內，其範圍較廣；而「實
    行」則著重於直接從事構成犯罪事實之行為，其範圍較狹，
    是修正後刑法共同正犯之範圍已有限縮。共同正犯之範圍既
    因此而有變動，自屬犯罪後法律有變更，而非僅屬純文字修
    正（最高法院96年度臺上字第934 號判決意旨參照），本案
    被告之犯罪行為，依新舊法，均成立共同正犯，適用新法並
    無較有利於被告。
２、修正前刑法第33條第5 款規定：「罰金：1 元以上。」修正
    後該款規定「罰金：新台幣1000元以上」，是比較新舊法結
    果，以舊法較有利於被告。
３、修正前具有刑法第55條牽連犯之關係者，從一重處斷，具有
    刑法第56條連續犯之關係者，則以一罪論，然修正後之刑法
    業已刪除第55條牽連犯及第56條連續犯之規定，則被告所犯
    數罪即應依修正後之數罪併罰之規定分論併罰。此刪除雖非
    犯罪構成要件之變更，但顯已影響行為人刑罰之法律效果，
    自屬法律有變更，仍應比較新舊法之規定。是比較結果，修
    正後之規定並非較有利於被告。
４、經綜合比較結果，新法對被告並非有利，應依刑法第2 條第
    1 項前段之規定，適用行為時法即修正前之刑法處斷之。
(二)、按大陸地區人民非經主管機關許可，不得進入臺灣地區；又
    不得使大陸地區人民非法進入臺灣地區，臺灣地區與大陸地
    區人民關係條例第10條第1 項、第15條第1 款分別定有明文
    。又臺灣地區與大陸地區人民關係條例第79條第1 項處罰違
    反同條例第15條第1 款所定使大陸地區人民非法進入臺灣地
    區罪，凡非經合法手續進入者皆包含之，自不以偷渡進入為
    限（最高法院90年度台上字第3180號、92年度台上字第40號
    刑事判決參照）。又戶籍登記簿，為戶政機關之公務員職務
    上所掌之公文書，該管公務員對於戶籍登記申請，並無實質
    審查之權。核被告與丙○○並無結婚之真意，其結婚為不實
    ，竟持上揭結婚公證書等文件申辦結婚登記，使該管不知情
    之公務員將此不實事項登載於職務上所掌戶籍登記簿之公文
    書上，嗣後並多次行使上開使公務員登載內容不實之戶籍謄
    本，並多次使大陸地區人民丙○○進入臺灣地區之行為，係
    犯刑法第216 、第214 條之行使使公務員登載不實事項及臺
    灣地區與大陸地區人民關係條例第15條第1 款規定，應依同
    條例第79條第1 項使大陸地區人民非法進入臺灣地區罪處斷
    。被告上揭所犯使公務員登載不實文書之低度行為，應為行
    使之高度行為所吸收，不另論罪。被告與「阿清」、陳美惠
    就共同使大陸地區女子丙○○非法進入台灣地區之犯行；被
    告與丙○○就行使明知為不實之事項而使公務員登載於公文
    書之犯行，各有犯意聯絡及行為分擔，分別為共同正犯。又
    按連續犯實施中如法律有變更，其一部觸犯舊法，一部涉及
    新法時，應依最後行為時之新法處斷，並無行為後法律變更
    須比較新舊法適用之問題（最高法院93年度台非字第273 號
    判決參照）。查臺灣地區與大陸地區人民關係條例第79條於
    92 年10 月29日修正公布，並自92年12月31日施行，被告以
    上述非法方式使大陸女子丙○○先後5 次非法入境，丙○○
    第5次 非法入境之時間，係在上開條例修正後之94年3 月3
    日，自應逕予適用修正後之規定論處，而無新舊法比較適用
    之問題。被告先後多次行使公務員登載不實文書及多次使大
    陸女子非法入境之犯行，均時間緊接，手段相同，觸犯構成
    要件相同之罪名，均應依修正前刑法第56條之連續犯規定，
    論以1 罪，並加重其刑。再被告所犯上開2 罪間，有方法、
    目的之牽連犯關係，應依修正前刑法第55條之牽連犯規定，
    從一較重之臺灣地區與大陸地區人民關係條例第79條第1 項
    處斷。起訴書雖未載明被告嗣於92年10月16日，行使上開內
    容不實之戶籍謄本，申請核准丙○○入境所涉行使使公務員
    登載不實文書犯行，惟此部分與起訴部分有連續犯之裁判上
    一罪關係，本院自得併予審理。至於起於書附表編號5 部分
    ，經公訴人當庭表示被告僅涉非法使大陸地區人民進入臺灣
    地區之犯行，並無行使使公務員登載不實文書犯行（詳本院
    卷第85頁），併此敘明。
(三)、爰審酌被告明知丙○○係為來臺打工賺錢，竟甘冒刑章與其
    假結婚而犯本罪，影響國家對於戶政之管理及大陸人士來臺
    事務管理之正確性，對於臺灣地區整體治安及社會秩序，影
    響頗鉅，其罪責非輕，惟念其並無前科，素行尚佳，有臺灣
    高等法院被告前案紀錄表各1份在卷可按，且犯後尚能坦承
    犯行，態度良好等一切情狀，量處如主文所示之刑。
(四)、再被告之犯罪時間係在96年4 月24日之減刑基準日前，且所
    犯之罪刑，合於減刑條件，應依中華民國九十六年罪犯減刑
    條例第2 條第1 項第3 款予以減輕其宣告刑二分之一。另查
    被告未曾因故意犯罪受有期徒刑以上刑之宣告，有臺灣高等
    法院被告前案紀錄表1 份在卷可按，本院審酌被告係因一時
    失慮而為本案犯行，經此次偵、審程序及科刑之教訓，當知
    所警惕，信無再犯之虞，認前揭對被告宣告之刑以暫不執行
    為適當，爰併諭知被告緩刑2 年，以啟自新（緩刑之宣告，
    以裁判時之狀態為準，是應逕行適用修正後刑法第74條之規
    定，最高法院95年第8 次刑事庭會議決議可資參照）。
四、不另為無罪諭知部分：
(一)、公訴意旨另以：被告乙○○於辦妥不實結婚登記後，於90年
    11月5 日、91年6 月21日、同年12月31日、92年12月23日填
    具「大陸地區人民進入臺灣地區旅行證申請書」或「大陸地
    區人民在臺灣地區居留申請書」，並檢具保證書、戶籍謄本
    、結婚公證書、認證書等文件，向境管局以配偶來臺依親、
    採親名義為由，申請丙○○入境來臺及申請核准丙○○來臺
    居留，經境管局不知情之承辦人員均據以核發丙○○中華民
    國臺灣地區旅行證及居留證，使丙○○先後於90年12月27日
    、91年6 月27日、92年1 月7 日、同年12月15日、94年3 月
    3 日持不實旅行證非法進入臺灣地區，並持居留證居留臺灣
    地區，足生損害於境管局對大陸地區人民進出臺灣之管理，
    因認被告此部分另犯刑法第216 條、第214 條行使使公務員
    登載不實文書罪嫌。經查：
(二)、按刑法第214條所謂使公務員登載不實事項於公文書罪，須
    一經他人之聲明或申報，公務員即有登載之義務，並依其所
    為之聲明或申報予以登載，而屬不實之事項者，始足構成，
    若其所為聲明或申報，公務員尚須為實質之審查，以判斷其
    真實與否，始得為一定之記載者，即非本罪所稱之使公務員
    登載不實（最高法院73年臺上字第1710號判例可資參照）。
(三)、次按大陸地區人民，須經主管機關許可始得進入臺灣地區，
    臺灣地區與大陸地區人民關係條例第10條第1 項定有明文，
    而主管機關內政部亦據此訂定「大陸地區人民進入臺灣地區
    許可辦法」以資規範，包括依該辦法對申請人進行面談、訪
    查申請人之臺灣地區配偶或親屬之家庭、身心、經濟等狀況
    ，並將訪查結果資料回復境管局審認有婚姻異常之虞或疑有
    依法不予許可之事項，境管局得以書面通知其臺灣地區配偶
    或親屬接受訪談，大陸地區配偶於停留期間屆滿前，至指定
    處所接受二度面談，並依面談結果若有該辦法第19條之情形
    ，則可撤銷或廢止其許可之處分。從而，大陸地區人民申請
    進入臺灣地區，境管局對於上開申請為許可與否之決定，自
    得本其職權而就申請入境事由為審查，除審查該申請案件應
    備之文件是否齊全、有無按規定程序辦理（形式審查）外，
    並得審查該申請案件是否有許可辦法第19條第1 項所列各款
    情形（該申請之大陸地區人民與被申請之臺灣地區人民間是
    否具備真實婚姻關係之實質審查），得不予核准大陸地區人
    民進入臺灣地區，足認境管局依臺灣地區與大陸地區人民關
    係條例第10條第3 項及內政部發布之大陸地區人民進入臺灣
    地區許可辦法第19條規定，對大陸地區人民進入臺灣地區之
    申請事項，有實質審查之准駁權限，顯非一經提出申請，境
    管局即有登載義務並據以許可。足徵境管局對於大陸地區配
    偶申請來臺團聚，所謂結婚之身分登記，並非僅指在製發中
    華民國臺灣地區旅行證、大陸同胞申請來台查詢電腦資料為
    註記而已，實應包括查證有無結婚之事實行為在內，故如無
    結婚之實而申請以團聚名義進入臺灣地區，境管局除依程序
    為上揭面談、再面談，或請警察機關查證外，並可依上開規
    定，以實際上無結婚之事實，將其申請案不予許可；已許可
    者，為撤銷或廢止其許可之行政處分，而具實質之審核義務
    。本件被告以不實之結婚事由，向境管局申請丙○○進入臺
    灣地區，使承辦公務員於所掌管之旅行證申請書及居留申請
    書等公文書上審核，准許丙○○進入臺灣地區，並發給中華
    民國臺灣地區旅行證及居留證，因境管局對入境申請有實質
    審核之權，已如前述，則被告就此部分所為，應不成立刑法
    第216 條、214 條行使使公務員登載不實罪責，惟公訴意旨
    認此部分若成立犯罪，應與前開論罪科刑部分有牽連犯裁判
    上一罪之關係，爰不另為無罪之諭知，附此敘明。
據上論斷，應依應依刑事訴訟法第273 條之1 第1 項、第299 條
第1 項前段，臺灣地區與大陸地區人民關係條例第15條第1 款、
第79條第1 項第1 項前段，刑法第11條前段，第2 條第1 項前段
、第28條、（修正前）第56條、第21 6條、第214 條、第74條第
1 項第1 款、（修正前）第55條，罰金罰鍰提高標準條例第1 條
前段，中華民國九十六年罪犯減刑條例第2 條第1 項第3 款、第
7 條，判決如主文。
本案經檢察官甲○○到庭執行職務。
中    華    民    國    97    年    7    月    16     日
                    刑事第十六法庭   法官  文昌
以上正本證明與原本無異。
如不服本判決應於收受本判決後10日內向本院提出上訴書狀，其
未敘述上訴理由者，並得於提起上訴後10日內向本院補提理由書
狀（均須按他造當事人之人數附繕本）「切勿逕送上級法院」。
中    華    民    國    97    年    7    月    16     日
                                  書記官  吳良美
附錄法條：
附錄本件判決論罪科刑法條：
修正後臺灣地區與大陸地區人民關係條例第79條第1 項：
違反第15條第1 款規定者，處1 年以上7 年以下有期徒刑、得併
科新台幣100 萬元以下罰金。
刑法第216條：
行使第210 條至第215 條之文書者，依偽造、變造文書或登載不
實事項或使登載不實事項之規定處斷。
刑法第214 條
明知為不實之事項，而使公務員登載於職務上所掌之公文書，足
以生損害於公眾或他人者，處3年以下有期徒刑、拘役或500元以
下罰金。


司法院資訊處製作；財團法人民間司法改革基金會備份。
